臺灣新北地方法院民事裁定
111年度消債更字第216號
聲  請  人
即  債務人  李佩玲  
代  理  人  唐德華(法扶律師)  
上列當事人因消費者債務清理事件聲請更生，本院裁定如下：
    主  文
聲請駁回。
聲請費用由聲請人負擔。
    理  由
一、按本條例所稱消費者，指五年內未從事營業活動或從事小規
    模營業活動之自然人。前項小規模營業指營業額平均每月新
    臺幣二十萬元以下者。前項所定數額，司法院得因情勢需要
    ，以命令增減之。債務人不能清償債務或有不能清償之虞者
    ，得依本條例所定更生或清算程序，清理其債務。債務人無
    擔保或無優先權之本金及利息債務總額未逾新臺幣一千二百
    萬元者，於法院裁定開始清算程序或宣告破產前，得向法院
    聲請更生。債務人對於金融機構負債務者，在聲請更生或清
    算前，應向最大債權金融機構請求協商債務清償方案，或向
    其住、居所地之法院或鄉、鎮、市、區調解委員會聲請債務
    清理之調解；協商或調解成立者，債務人不得聲請更生或清
    算。但因不可歸責於己之事由，致履行有困難者，不在此限
    ；本條例施行前，債務人依金融主管機關協調成立之中華民
    國銀行公會會員，辦理消費金融案件無擔保債務協商機制與
    金融機構成立之協商，準用前二項之規定；債務人於法院調
    解不成立之日起二十日內，聲請更生或清算者，以其調解之
    聲請，視為更生或清算之聲請，不另徵收聲請費；債務人於
    調解期日到場而調解不成立，得當場於法院書記官前，以言
    詞為前項更生或清算之聲請；聲請更生或清算不合程式或不
    備其他要件者，法院應以裁定駁回之。但其情形可以補正者
    ，法院應定期間先命補正，消費者債務清理條例（下稱消債
    條例）第2 條、第3 條、第42條、第151 條第1 、7 、9 項
    、第153 條之1 第2 、3 項、第8 條分別定有明文。而聲請
    依本條例所定程序清理其債務之債務人，以本條例第2 條所
    稱之消費者為限；本條例第2 條第1 項所稱之營業活動，係
    指反覆從事銷售貨物、提供勞務或其他相類行為，以獲取代
    價之社會活動；債務人為公司或其他營利法人之負責人，無
    論是否受有薪資，均視為自己從事營業活動。其營業額依該
    公司或其他營利法人之營業額定之；本條例第2 條第1 項所
    定之5 年期間，自聲請更生或清算前1 日回溯5 年計算之；
    第2 項所定之營業額，以5 年內之營業總額除以實際營業月
    數計算之，消債條例施行細則第2 至4 條亦有明定。至於債
    務人之清償能力，則包括財產、信用及勞力（技術），並不
    以財產為限，必須三者總合加以判斷仍不足以清償債務，始
    謂欠缺清償能力而成為不能清償（司法院民事廳消債條例法
    律問題研審小組意見參照）。次按債務人聲請更生時，應提
    出財產及收入狀況說明書及其債權人、債務人清冊；第一項
    財產及收入狀況說明書，應表明下列事項，並提出證明文件
    ：(一)財產目錄，並其性質及所在地。(二)最近五年是否從
    事營業活動及平均每月營業額。(三)收入及必要支出之數額
    、原因及種類。(四)依法應受債務人扶養之人，消債條例第
    43條第1 項、第6 項亦有明文，俾利法院判斷是否具備更生
    之原因，以決定是否裁定開始更生程序。而法院認為必要時
    ，得定期命債務人據實報告更生聲請前2 年內財產變動之狀
    況，並對於前條所定事項補充陳述、提出關係文件或為其他
    必要之調查，消債條例第44條亦有明定。參其立法理由為債
    務人於更生聲請前之財產變動狀況，足以影響其清償能力及
    更生方案之履行，法院受理更生聲請時，如認為必要，自得
    命債務人據實報告，供作法院是否裁定開始更生程序之參考
    。又更生之聲請有下列情形之一者，應駁回之：債務人經法
    院通知，無正當理由而不到場，或到場而故意不為真實之陳
    述，或無正當理由拒絕提出關係文件或為財產變動狀況之報
    告，消債條例第46條第3 款亦有明文。其立法意旨為更生程
    序係為保護有更生誠意之債務人而設，債務人聲請更生須具
    備重建經濟生活之誠意，就程序簡速進行有協力義務，違反
    而不為真實陳述，或無正當理由拒絕提出關係文件或為財產
    變動之狀況報告者，債權人可能因此遭受不測損害，而所謂
    不為真實陳述，包括消極不為陳述及積極為虛偽陳述，債務
    人如不配合法院而為協力行為等，即足認其欠缺清理債務之
    誠意，且無聲請更生之真意，自無加以保護之必要。 　　
二、本件聲請意旨略以：聲請人即債務人於聲請更生前5 年內從
    事平均每月營業額為新臺幣（下同）7 萬4,463 元之營業活
    動。資產總價值為中國鋼鐵股份有限公司股票104 股，價值
    約3,640 元，債務總金額為331 萬2,538 元，有不能清償債
    務之虞。又聲請人無擔保或無優先權之債務總額未逾1,200 
    萬元，復未經法院裁定開始清算程序或宣告破產，爰向本院
    聲請更生等語。　　　
三、經查：
(一)本件聲請人於民國111 年1 月28日固提出財產及收入狀況說
    明書及其債權人清冊、債務人清冊等件具狀向本院聲請債務
    清理之調解，主張聲請前2 年收入總計為92萬283 元，含德
    建國際行銷有限公司薪資109 年1 月起至109 年12月數額29
    萬7,000 元、110 年1 月起至110 年12月數額28萬3,200 元
    （含月薪2 萬3,100 元及平均每月500 元之獎金）、109 年
    1 月起至110 年12月止打零工薪資數額24萬元（平均每月約
    1 萬元）、中國鋼鐵股份有限公司股利109 及110 年間各52
    元及31元、110 年間勞工紓困貸款10萬元；聲請前2 年聲請
    人必要支出之數額總計44萬7,840 元，另依法受其扶養之人
    總計45萬4,000 元；含勞工保險局及健保局之債務總金額為
    331 萬2,538 元（見本院111 年度司消債調字卷第82號卷第
    4 至7 頁）。聲請人代理人於111 年3 月8 日聲請閱卷完畢
    ，聲請人嗣於同年月15日到場主張其每個月只能還2,000 元
    ，請求調解不成立，並以言詞聲請更生等情（見本院111 年
    度司消債調字卷第82號卷第53頁）。惟依聲請人於聲請時提
    出之財團法人金融聯合徵信中心查詢當事人綜合信用報告回
    覆書所載，其曾參與前置協商而於108 年9 月10日毀諾結案
    （見本院111 年度司消債調字第82號卷第9 頁）。是本件聲
    請人依該協商機制與最大債權銀行協商成立後，即應依誠信
    原則履行，其再向本院聲請更生，自須審究聲請人是否有「
    不可歸責於己之事由致履行有困難」之情事，方為適法。
(二)經本院於111 年5 月18日命聲請人於10日內補正「聲請更生
    前5 年內是否曾任公司負責人（依公司法第8 條規定，負責
    人包含執行業務股東、董事、經理人、清算人、發起人、檢
    查人、重整人、重整監督人或實質上執行董事業務或實質控
    制公司之人事、財務或業務經營而實質指揮董事執行業務者
    ）」？又如曾任負責人，並應提出該營利事業單位聲請更生
    前1 日（即民國111 年1 月27日）回溯5 年內之每月營業額
    資料（特別就其中「冠鼎電子股份有限公司」部分，提出自
    106 年1 月28日起至107 年12月22日止，營業稅申報資料）
    、不能清償債務或有不能清償之虞之證明文件、已依消債條
    例第151 條規定參與前置協商卻毀諾之「因不可歸責於己之
    事由，致履行有困難之證明文件」、聲請更生前2 年內財產
    變動狀況（包含有償、無償行為所生變動）、聲請前2 年（
    自109 年1 月28日）起迄今收入（含贍養費、獎金、津貼、
    保險給付、政府補助金或其他收入款項等）之數額、原因及
    種類，並應提出證明文件，如最新勞工保險被保險人投保資
    料清單（明細）、110 年度綜合所得稅各類所得資料清單、
    完整薪資單及轉帳明細等。倘有更正，並應提出更正後之財
    產及收入狀況說明書、聲請前2 年起迄今必要支出（依施行
    細則第21條之1 規定，必要支出不含娛樂及商業保險，但已
    含勞、健保）之數額、原因及種類，並應提出證明文件。倘
    聲請人主張確實支出如消債務條例第64條之2 規定之認定標
    準，請釋明以聲請人所述收入，何以負擔所陳支出？或請釋
    明無需負擔必要生活費用之一部或全部。如聲請人受第三人
    穩定資助或有其他特殊情事，無須負擔自己或受其扶養者之
    必要生活費用一部或全部，如寄居親友家中，並無房租、水
    電或衣食支出等。倘有更正，並應提出更正後之財產及收入
    狀況說明書、財產目錄及證明文件（如機車行照、2 年內完
    整金融機構存摺內頁影本或向金融機構申請補發往來紀錄、
    保險單（含以本人及配偶、未成年子女、父母為要保人或受
    益人之人壽保險單及儲蓄性、投資性保單等，並敘明倘終止
    保險契約可領回金額各為若干））、受扶養人之國稅局財產
    、最近2 年所得清單及2 年內完整金融機構存摺內頁影本或
    向金融機構申請補發往來紀錄、債務人清冊（依民法第749 
    條規定，保證人向債權人為清償後，於其清償之限度內，承
    受債權人對於主債務人之債權）、記載完全之債權人清冊（
    應詳載債權人之姓名、法定代理人及地址）等必要關係文件
    。
(三)聲請人於111 年6 月14日僅陳報冠鼎電子股份有限公司，自
    106 年1 月起至107 年12月止之營業人銷售額與稅額申報書
    ，主張107 年12月間變更公司登記改負責人為實際負責人，
    與聲請人聲請時主張冠鼎電子股份有限公司營業總額178 萬
    7,115 元，除以實際營業月數24月，營業額平均每月約7 萬
    4,463 元大致相符，堪認為消債條例所稱之消費者。另提出
    聲請人最新勞工保險被保險人投保資料、集保中心資料及3 
    子女之國稅局財產稅總歸戶財產查詢清單、110 、109 年度
    綜合所得稅各類所得資料清單，主張其餘資料將儘速提出（
    見本院卷第27頁）等語。惟迄111 年7 月中旬皆未見提出「
    因不可歸責於己之事由，致履行有困難之證明文件」等必要
    關係文件，本院爰依法通知聲請人於111 年8 月16日到場陳
    述意見。嗣聲請人及其代理人於該日主張「因不可歸責於己
    之事由，致履行有困難之證明文件」等必要關係文件，於11
    1 年8 月11日有提出陳報狀，除尚有保單部分要陳報外，沒
    有其他補充等語。　　
(四)查聲請人於陳報二狀主張其於108 年3 月底與金融機構達成
    前置協商，每月還款1 萬750 元，108 年7 月間聲請人離婚
    ，同年9 月間前配偶家未依約繳納車貸，即前配偶經營大陸
    地區事業，以聲請人名義借款者。債權人匯豐汽車股份有限
    公司轉向聲請人催討，該公司催款人員態度強硬，聲請人被
    迫先繳納車貸，致前置協商毀諾等情，提出臺灣臺北地方法
    院108 年度消債核字第2942號裁定影本為據。惟依債權人匯
    豐汽車股份有限公司陳報狀附件，聲請人係於107 年10月18
    日3 人共同簽發本票，並於108 年7 月31日因未能執行，發
    給債權憑證（見本院111 年度司消債調字卷第82號卷第40、
    41頁）。是本院審酌上情，尚無足認聲請人確有其稱「不可
    歸責於己之事由致履行有困難」情事。從而，本件聲請人聲
    請更生，應已未合於上開要件。　　　
(五)再者，聲請人固主張已依命補正記載完全之債權人及債務人
    清冊，惟依其提出更正後之債權人及債務人清冊（見本院卷
    第105 至107 頁），聲請人除僅空言增加債權人即其母李王
    靜，債權數額50萬元（見本院卷第106 頁）外，未提出該部
    分證明文件，亦未依命詳載全部債權人之全名及其法定代理
    人等，且依債權人衛生福利部中央健康保險署函，該部分債
    權含聲請人個人及其擔任公司負責人之公司欠款（見本院11
    1 年度司消債調字卷第82號卷第25、26頁），另依前置調解
    金融機構無擔保債務還款分配表，聲請人尚有保證債務（見
    本院111 年度司消債調字卷第82號卷第50頁），或依聲請人
    所述其欠款係因前配偶成立公司經營事業，基於公司資金周
    轉及幫前配偶清償親友欠款，故以自身名義向金融機構借貸
    ，致積欠大筆債務（見本院卷第97頁）等語，聲請人仍陳報
    債務人清冊無債務人，總金額為0元，亦非無疑。聲請人顯
    未依命提出必要關係文件，債權人可能因此遭受不測損害，
    而債務人聲請更生須具備重建經濟生活之誠意，就程序簡速
    進行有協力義務，聲請人未盡協力義務，已有更生開始之障
    礙事由。
四、揆諸首揭法文，聲請人既不配合法院為協力行為，有害程序
    之簡速進行，債權人可能受有不測損害，對其失之公平，應
    已足認聲請人欠缺清理債務之誠意，且無聲請更生之真意，
    已無加以保護之必要。從而，本件更生之聲請既有消債條例
    第46條第3 款規定之情形，又不符合消債條例第151 條第7
    款但書所定要件，且上開欠缺又屬無從補正，自應駁回聲請
    人之聲請，爰裁定如主文。　　
五、至於所繳納郵務送達費5,590 元，則待本件更生聲請事件確
    定後，如尚有剩餘郵資餘額，再予檢還聲請人，附此敘明。
中　　華　　民　　國　 111　　年　　 9　　月　　26　　日
                  民事第六庭    法　官　黃信滿
以上正本係照原本作成。
如不服本裁定，應於裁定送達後10日內，以書狀向本院提出抗告
，並繳納抗告費新臺幣1,000 元。
中　　華　　民　　國　 111　　年　　 9　　月　　26　　日
                                書記官　黃曉妏